最高法院民事判決　　　　　　　九十六年度台上字第一一二號
上　訴　人　甲 ○ ○
　　　　　　乙 ○ ○
上 列二 人
共　　　同
訴訟代理人　王 寶 蒞律師
被 上訴 人　丙 ○ ○　住台北市○○街283號4樓
　　 　　　 丁 ○ ○　住台灣省台北縣新店市○○街6號
　　　　　　戊 ○ ○　住同上縣樹林市○○路61巷4號4樓
　 　　　　 己 ○ ○　住同上縣中和市○○街38巷23之4號
 　　　　　 庚 ○ ○　住同上縣新店市○○街238之1號8樓
 　　　　　 辛 ○ ○　住同上市○○街31號5樓
 　　　　　 壬 ○ ○　住同上縣土城市○○路42巷7號
 　　　　　 癸○○○（陳慶輝之承受訴訟人）
 　　　　　 子 ○ ○（陳慶輝之承受訴訟人）　住同上
　　　　　　丑 ○ ○（陳慶輝之承受訴訟人）　住同上
　　　　　　寅 ○ ○（陳慶輝之承受訴訟人）
 　　　　　 卯 ○ ○（陳慶輝之承受訴訟人）
　　　　　　辰 ○ ○（陳慶輝之承受訴訟人）
　　　　　　巳 ○ ○（陳慶輝之承受訴訟人）
　　　　　　午 ○ ○（陳慶輝之承受訴訟人）
上列當事人間請求塗銷土地所有權登記等事件，上訴人對於中華
民國九十五年四月十一日台灣高等法院第二審判決（九十四年度
上字第一五九號），提起上訴，本院判決如下：
    主  文
原判決廢棄，發回台灣高等法院。
    理  由
本件上訴人主張：坐落台北縣新店市○○段石頭厝小段七八之一
地號土地（下稱系爭土地）原為兩造之被繼承人陳金象所有，陳
金象死亡後，由訴外人陳秋福、陳冬貴、陳慶隆、陳慶輝（以上
四人均已死亡）、陳金發五兄弟共同繼承，嗣因農耕分工需要，
自民國三十八年間起即協議分管，並於四十一年八月二十九日在
母親張濕及家屬長輩張柳枝等人見證下，協議依袓產原狀分管訂
定兄弟分產鬮書合約字據（下稱鬮書）一式五份（福、祿、壽、
全、昌），由兄弟五人各執一份。次年即四十二年間，系爭土地
因政府實施耕者有其田政策辦理公地放領，依當時法令放領之耕
地僅能移轉登記於一人，且因放領重劃後之土地大部分係坐落在
陳慶輝分管之土地上，五兄弟乃同意將系爭土地信託登記予陳慶
輝，並以陳慶輝名義辦理放領登記，惟系爭土地仍由五兄弟依鬮
書之約定分管使用，且由五兄弟分攤繳納放領所需價款，歷年相
關稅捐亦由五兄弟或其繼承人分攤繳納，故系爭土地仍屬全體繼
承人所公同共有等情。爰依公同共有之法則，求為(一)確認系爭土
地為伊及其他繼承人與被上訴人公同共有；(二)原陳慶輝應給付新
台幣（下同）一百四十七萬零九百八十九元予伊及被上訴人以外
之繼承人，由伊代為受領之判決（第一審判決上訴人全部敗訴，
上訴人僅就上開(一)部分聲明不服，(二)部分已告確定）。
被上訴人癸○○○、子○○、丑○○、寅○○、卯○○、辰○○
、巳○○等七人則以：系爭土地自始即為陳慶輝所有，系爭土地
係陳慶輝於四十二年間在耕者有其田政策下，自行向訴外人李孝
安放領取得，並非陳金象所遺祖產。鬮書並無系爭土地之記載，
上訴人主張五兄弟同意將系爭土地信託登記陳慶輝名義，亦非事
實等語；被上訴人丙○○、丁○○、戊○○、己○○、庚○○、
辛○○則以：伊對本件訴訟完全不知情等語；被上訴人午○○則
以：系爭土地係陳金象所遺留，應由陳金象五名子女公同共有，
並非陳慶輝單獨所有等語，資為抗辯。
原審將第一審所為上訴人敗訴之判決予以維持，駁回上訴人之上
訴，無非以：查依鬮書第一條記載陳金象所遺地產為坐落新店鎮
安坑字石頭厝六七番、一○一番、一○一番之一、一○一番之二
、七八番、七八番之二等計十四筆土地及房屋公庭菜園等，並無
系爭土地；另依鬮書記載分管使用部分祇有坐落新店鎮安坑字石
頭厝六七番、一○一番、一○一番之一、一○一番之二等四筆共
有土地各持分八十分之六，亦無系爭土地，而該四筆土地已於四
十六年九月二十日以自耕保留土地持分交換移轉為由，登記為陳
秋福、陳冬貴、陳慶隆、陳慶輝、陳金發五兄弟共有，有土地登
記簿謄本可稽；且參諸系爭土地之登記簿謄本記載系爭土地所有
權第一次登記為李孝安所有，嗣於四十二年五月三十一日依實施
耕者有其田條例由政府放領，於同年七月十五日放領移轉登記予
陳慶輝所有，及系爭土地之佃農承租私有耕地複查表亦記載系爭
土地之承租人為陳慶輝，所有權人為李孝安，系爭土地原由訴外
人李龜承租，於五年前由陳慶輝耕作等語，可見被上訴人辯稱系
爭土地係陳慶輝於四十二年間在耕者有其田政策下，自行向李孝
安放領取得等語，為可採信。至於證人陳金發之證言因該證人亦
主張系爭土地係祖產，伊為共有人之一，是其所為攸關自身利益
之上開證言，尚難遽信，況其又不能舉證證明陳金象與李孝安有
交換土地乙事，其證言尚難據為有利於上訴人之認定。另依鬮書
記載亦無法證明系爭土地係陳金象之遺產及陳秋福等五兄弟間約
定將系爭土地信託登記為陳慶輝名義之事實。再佐以鬮書記載分
管使用之四筆土地均已於四十六年九月二十日登記為陳秋福等五
兄弟共有，苟系爭土地屬陳金象所有，且有信託登記為陳慶輝名
義之事實，則於四十六年九月二十日辦理其他四筆土地之共有登
記時，豈可能獨漏系爭土地而未移轉登記為陳秋福等五兄弟共有
，是被上訴人辯稱系爭土地非陳金象之遺產，亦非鬮書分管之土
地，應屬可採。至上訴人所提出臺灣省政府放領耕地現金地價（
甲種）繳納聯單第二聯收據三紙，經核其上並未記載放領耕地之
地號，無從認係繳納系爭土地放領費用之收據，且該收據記載承
領農戶為陳慶輝，亦無從認放領費用係由陳慶輝五兄弟平均出資
繳納，是尚難徒憑上訴人持有該收據，即認系爭土地之放領費用
係由陳慶輝五兄弟平均出資繳納。次查，被上訴人午○○固陳稱
系爭土地係陳金象所遺留，非陳慶輝單獨所有云云，惟因其他被
上訴人並未為此陳述，則被上訴人午○○之上開不利益於其他共
同訴訟人之陳述，對全體被上訴人應不生效力，原審仍得斟酌全
辯論意旨認定系爭土地非屬陳金象之遺產。綜上所述，上訴人既
無法證明系爭土地係屬陳金象之遺產，則上訴人本於鬮書請求確
認系爭土地為兩造及其他共有人公同共有部分，自屬不應准許等
詞，為其判斷之基礎。
查，依卷附鬮書（外放證物）第一條記載陳金象所遺地產為坐落
新店鎮安坑字石頭厝六七番、一○一番、一○一番之一、一○一
番之二、七八番、七八番之二等計十四筆土地及房屋公庭菜園等
，其謂「十四筆土地及房屋公庭菜園等」，然其上記載之地號僅
為「六七番、一○一番、一○一番之一、一○一番之二、七八番
、七八番之二」等六地號，尚有其他八筆地號土地，未臻明確，
原審未予查明，遽謂系爭鬮書無系爭地號，不無率斷。又上訴人
主張：鬮書後面附圖所示「空地公用」即為系爭土地，所以證明
系爭土地不在分產範圍等語（見原審卷第一八二頁）。揆諸該鬮
書第八頁確有記載「空地公用」，如系爭土地確係指鬮書後面附
圖所示「空地公用」之土地，若非共有，何以記載「空地公用」
，原審就此亦未查明，殊屬可議。且六七番、一○一番、一○一
番之一、一○一番之二等四筆土地早在鬮分當時，即已抽鬮而各
自耕管（見該鬮分書第五頁），並非事後僅就該四筆土地為兄弟
五人共有登記。另證人陳金發證稱：「系爭土地確實是我父親陳
金象所有，當時我父親蓋房子時，有蓋到系爭土地，地主李孝安
就與我父親交換土地，惟未辦理登記，只是口頭約定，四十一年
間立分鬮書，我們五個兄弟都有分到土地來種菜及曬稻穀，因為
系爭土地較接近陳慶輝的土地，所以由陳慶輝來分管，這五十餘
年來均照分鬮書來管理，系爭土地之稅賦由五個兄弟來負擔」等
語（見原審卷第五八頁至第五九頁），核與被上訴人午○○陳稱
系爭土地係陳金象所遺留，非陳慶輝單獨所有等語（見原審卷第
一六五頁）似相符，則證人陳金發之證言是否全非可採，亦有斟
酌之餘地。上訴論旨，指摘原判決關此部分違背法令，求予廢棄
，非無理由。
據上論結，本件上訴為有理由。依民事訴訟法第四百七十七條第
一項、第四百七十八條第二項，判決如主文。
中　　華　　民　　國　九十六　年　　一　　月　 十八 　日
                      最高法院民事第八庭
                          審判長法官  朱　建　男
                                法官  顏　南　全
                                法官  許　澍　林
                                法官  鄭　傑　夫
                                法官  蘇　清　恭
      本件正本證明與原本無異
                                      書  記  官
中　　華　　民　　國　九十六　年　　一　　月　二十九　日
                                                      Ｅ
